ACORDAO-COMPLETO-2341961

ACÓRDÃO 2848/2019 ATA 9/2019 - PRIMEIRA CÂMARA

VISTOS, relatados e discutidos estes autos da Tomada de Contas Especial instaurada pelo Ministério do Meio Ambiente - MMA em desfavor do Sr. Frank Luiz da Cunha Garcia, Prefeito de Parintins nas gestões 2005/2008, 2008/2012 e a partir de 2017, em razão da omissão no dever de prestar contas dos recursos repassados àquela municipalidade por meio do Convênio 046/2006 (Siafi 560626) , que teve por objeto melhorar o sistema de planejamento e gestão ambiental e territorial do ente federado.
       ACORDAM os Ministros do Tribunal de Contas da União, reunidos em Sessão da Primeira Câmara, ante as razões expostas pelo Relator, em: 
        9.1. nos termos dos arts. 1º, inciso I, 16, inciso III, alíneas a e c, 19, caput, da Lei 8.443/1992, julgar irregulares as contas do Sr. Frank Luiz da Cunha Garcia, condenando-o ao pagamento da quantia original, abaixo discriminada, com a fixação do prazo de 15 (quinze) dias, a contar da notificação, para comprovar, perante o Tribunal (artigo 214, inciso III, alínea a do Regimento Interno) , o recolhimento da dívida aos cofres do Tesouro Nacional, atualizada monetariamente e acrescida dos juros de mora, calculados a partir da data indicada, até a data do efetivo recolhimento, na forma prevista na legislação em vigor:
	Data
	Valor (R$) 

	3/7/2006
	3.148,15

        9.2. nos termos dos arts. 1º, inciso I, 16, inciso III, alínea c, 19, caput, da Lei 8.443/1992, julgar irregulares as contas do Município de Parintins/AM, condenando-o ao pagamento da quantia original, abaixo discriminada, com a fixação do prazo de 15 (quinze) dias, a contar da notificação, para comprovar, perante o Tribunal (artigo 214, inciso III, alínea a do Regimento Interno) , o recolhimento da dívida aos cofres do Tesouro Nacional, atualizada monetariamente e acrescida dos juros de mora, calculados a partir da data indicada, até a data do efetivo recolhimento, na forma prevista na legislação em vigor:
	Data
	Valor (R$) 

	3/7/2006
	66.958,93

        9.3. aplicar ao Sr. Frank Luiz da Cunha Garcia a multa prevista nos artigos 19, caput, e 57 da Lei 8.443/1992, no valor de R$ 5.000,00 (cinco mil reais) , fixando-lhe o prazo de 15 (quinze) dias, a contar da notificação, para que comprove, perante o Tribunal (artigo 214, inciso III, alínea a, do Regimento Interno) , o recolhimento da dívida aos cofres do Tesouro Nacional, atualizada monetariamente desde a data do presente Acórdão até a do efetivo recolhimento, se for paga após o vencimento, na forma da legislação em vigor;
        9.4. autorizar, caso requerido, nos termos do art. 26 da Lei 8.443/1992, c/c o art. 217 do Regimento Interno/TCU, o parcelamento da dívida em até 36 (trinta e seis) parcelas mensais e sucessivas, sobre as quais incidirão os correspondentes acréscimos legais (débito: atualização monetária e juros de mora; multa: atualização monetária ) , esclarecendo aos responsáveis que a falta de pagamento de qualquer parcela importará no vencimento antecipado do saldo devedor, sem prejuízo das demais medidas legais;
        9.5. autorizar, desde logo, nos termos do art. 28, inciso II, da Lei 8.443/1992, a cobrança judicial das dívidas, caso não atendida as notificações;
        9.6. enviar cópia deste Acórdão à Procuradoria da República no Estado do Amazonas, nos termos do § 7° do art. 209 do Regimento Interno do TCU, para a adoção das medidas que entender cabíveis.

Tomada de Contas Especial instaurada pelo Ministério do Meio Ambiente em razão da omissão no dever de prestar contas dos recursos do Convênio 046/2006, que teve por objeto melhorar o sistema de planejamento e gestão ambiental e territorial do ente federado.

Primeira Câmara

Município de Parintins/AM.

3. Responsáveis: Frank Luiz da Cunha Garcia (XXX.150.072-XX) e Município de Parintins/AM (04.329.736/0001-69).

13.1. Ministros presentes: Walton Alencar Rodrigues (Presidente) e Vital do Rêgo.
13.2. Ministro-Substituto convocado: Marcos Bemquerer Costa (Relator).
13.3. Ministro-Substituto presente: Weder de Oliveira.

ACORDAO-COMPLETO-2425363

Acórdão 1175/2021 - Primeira Câmara

ACORDAO-COMPLETO-2375515

Acórdão 10431/2019 - Primeira Câmara

ACORDAO-COMPLETO-2561834

Acórdão de Relação 8743/2022 - Segunda Câmara

Acórdão de Relação

Segunda Câmara

MARCOS BEMQUERER

Trata-se da Tomada de Contas Especial instaurada pelo Ministério do Meio Ambiente - MMA em desfavor do Sr. Frank Luiz da Cunha Garcia, Prefeito de Parintins nas gestões 2005/2008, 2008/2012 e a partir de 2017, em razão da omissão no dever de prestar contas dos recursos repassados àquela municipalidade por meio do Convênio 046/2006 (Siafi 560626) , que teve por objeto melhorar o sistema de planejamento e gestão ambiental e territorial do ente federado. 
2.	Transcrevo a seguir, com os devidos ajustes de forma, a instrução da então Secex/AM por meio da qual o presente feito é analisado (peça 55) :
"HISTÓRICO 
2. Conforme disposto na cláusula terceira do termo de convênio (peça 4, p. 73) , foram previstos R$ 330.000,00 para a execução do objeto, dos quais R$ 300.000,00 seriam repassados pelo concedente e R$ 30.000,00 corresponderiam à contrapartida.
3. Os recursos federais foram repassados por meio da ordem bancária 2006OB900054, no valor de R$ 219.000,00, emitida 29/6/2006 (peça 12) . O crédito dos recursos na conta corrente ocorreu em 3/7/2006 (extrato bancário, peça 4, p. 105 e peça 40, p. 2) . 
4. A liberação do restante do valor (R$ 81.000,00) , prevista para novembro de 2006, não foi efetuada em razão de inadimplência da prefeitura (Parecer Financeiro 98/2014-GT/DFDS/SECEX/MMA, peça 9, p. 38) . 
5. O ajuste vigeu no período de 29/6/2006 a 31/12/2009 e previa a apresentação da prestação de contas em até sessenta dias após o seu término (...) , conforme cláusula quarta do termo de convênio (peça 4, p. 75) .
6. Ante a ausência de prestação de contas, e como o convenente não atendeu às notificações que lhe foram encaminhadas (peça 7, p. 177-183, p. 191-192, p. 197; peça 8, p. 49-51, p. 119-131, p. 225-231; peça 9, p. 6) , decidiu-se pela instauração de tomada de contas especial.
7. Ressalte-se que consta nos autos cópia da notícia-crime e da ação de ressarcimento ao erário impetradas pela prefeitura municipal de Parintins/AM, por meio de seu representante legal (Sr. Carlos Alexandre Ferreira da Silva, prefeito sucessor) , em desfavor do Sr. Frank Luiz da Cunha Garcia (peça 8, p. 137- 151 e p. 185-215) , razão pela qual ele não foi incluído como responsável, nos termos da Súmula TCU 230.
8. Em 4/12/2014, o órgão repassador dos recursos emitiu o Relatório de TCE 29/2014 (peça 10, p. 23-29) , responsabilizando o Sr. Frank Garcia pelos valores transferidos ao município. A inscrição em conta de responsabilidade, no Siafi, foi efetuada mediante a nota de lançamento 2014NL000050, de 5/12/2014 (peça 10, p. 35) .
9. Em 27/4/2015, a SFCI/CGU emitiu o Relatório de Auditoria 811/2015 (peça 10, p. 51-53) , o certificado de auditoria (peça 10, p. 54) , o parecer do dirigente de Controle Interno (peça 10, p. 55) , tendo o processo de TCE recebido o pronunciamento ministerial no dia 25/5/2015 (peça 10, p. 61) .
10. Em instrução inicial (peça 14) , a auditora, após sintetizar a irregularidade e os elementos de responsabilização na categoria de omissão na apresentação da prestação de contas do Convênio 046/2006, concluiu pela (...) citação do responsável (...) [em função da] (...) não comprovação da boa e regular aplicação dos recursos recebidos.
11. Igualmente, concluiu que o responsável fosse instado a apresentar razões de justificativa para o fato de não ter apresentado a prestação de contas dos recursos no prazo originalmente estabelecido. Por fim, definiu-se o valor original do débito pela integralidade dos recursos repassados ao município, qual seja, R$ 219.000,00.
12. Em cumprimento ao despacho da Secretária (peça 16) , foi promovida a citação do responsável mediante Ofício 1270/2015-TCU/Secex-AM (peça 18) , datado de 15/7/2015, encaminhado ao endereço do responsável, constante na base de dados da Receita Federal do Brasil (peça 17) , e recebido em 24/7/2015 (peça 20) . 
13. O responsável apresentou procuração, outorgando poderes a seus advogados (peça 19) (...) [e] solicitou prorrogação de prazo (peça 21) , autorizada conforme despacho acostado à peça 22. A defesa foi encaminhada em 22/10/2015 (peça 25) .
14. Naquela ocasião, os autos já se encontravam em instrução de mérito com conclusão de que, transcorrido o prazo regimental fixado, bem como os dias referentes à prorrogação, e mantendo-se inerte o aludido responsável, impunha-se que fosse considerado revel, dando-se prosseguimento ao processo, de acordo com o art. 12, § 3º, da Lei 8.443/1992 (peça 26) .
15. Deve-se esclarecer que a referida instrução foi concluída dia 23/10/2015 (peça 26, p. 5) e a defesa do responsável foi encaminhada e protocolada neste Tribunal no dia 22/10/2015 (peça 25, p.1) razão por que se concluiu pela revelia. Contudo, em respeito ao princípio da ampla defesa, realizou-se nova instrução dos autos (peça 33) .
16. Ao analisar os argumentos apresentados, o auditor concluiu [que] (peça 33) :
16.1.	Como o objeto central do convênio, que consistia na formação de um sistema municipal de gestão do planejamento ambiental, assim como a formação e o treinamento de pessoal mediante a realização de cursos e oficinas, permitia a segmentação das ações em unidades autônomas, as etapas realizadas até a aprovação parcial das contas podiam ser consideradas executadas e dotadas de funcionalidade (peça 4, p. 85-93) . 
16.2. (...) não se deveria demandar a restituição integral dos valores repassados, uma vez que houve aprovação parcial das contas pelo órgão concedente, conforme informações contidas na peça 5, p. 353 (Análise Financeira da Declaração de Gastos Bimestral-DGB) , que [reportavam] (...) a aprovação de R$ 162.041,10 dos R$ 219.000,00 repassados.
16.3. Na definição da responsabilidade do agente discute-se sobre os efeitos da incidência de evento de força maior, na forma do Mandado de Sequestro 00101/0023/2008, do Tribunal Regional do Trabalho - 11ª Região, sobre a precisa liquidação do valor devido. O referido mandado determinou aos bancos que guardavam os recursos da prefeitura de Parintins, Banco do Brasil incluído, o sequestro de quantia até o montante de R$ 1.769.984,33 nas contas-corrente do município.
16.4. O incidente de força maior, que impediu o correto cumprimento das finalidades do convênio, não afastou o necessário exame quanto à existência de débito imputável e a natureza final de seu devedor. O débito [remanescia], haja vista que [eram] recursos federais que não [haviam sido aplicados na] destinação acordada, ainda que por motivo de força maior, sendo necessário verificar o montante efetivamente bloqueado.
17. Assim, foi enviado ao Banco do Brasil o Ofício 2480/2016-TCU/SECEX-AM, de 19/9/2016, requerendo (...) que fossem encaminhados os extratos bancários referentes à conta 16.495-X da agência 333-6, no período compreendido entre 3/7/2006 até 31/12/2012, informando se houve restituição à Prefeitura Municipal de Parintins/AM de parte dos recursos bloqueados judicialmente em 26/9/2008 (peça 36) .
18. Em atendimento, foi encaminhada a documentação acostada à peça 40, composta do extrato bancário da conta, analisada na instrução de peça 43.
19. Verificou-se que foram bloqueados judicialmente da conta 16.495-X da agência 333-6, referente ao Ajuste, R$ 66.958,24, em 26/9/2008 (peça 40, p. 10) e R$ 0,69, em 7/10/2015 (peça 40, p. 14) , totalizando R$ 66.958,93. 
20. A entidade responsável pela devolução dos recursos é o município de Parintins/AM, haja vista que os recursos bloqueados pagaram débito daquela fazenda pública municipal. Este foi o entendimento firmado no Acórdão 2206/2016-TCU-Primeira Câmara, Ministro Relator José Múcio, ao concluir que o bloqueio de verbas públicas federais por determinação judicial não afasta a incidência do débito, devendo a entidade convenente responder pelo valor bloqueado.
21. Propôs-se, então, a citação da municipalidade. Devidamente autorizado pelo Secretário substituto desta Unidade (peça 45) , (...) o Município de Parintins/AM (...) [foi citado pelo débito de R$ 66.958,93 à data de 3/7/2006]. 
22. Em atendimento, foi encaminhada a documentação que compõe a peça 54 dos autos, a qual será analisada nesta instrução. 
EXAME TÉCNICO
23. Registre-se que consta nos autos cópia de publicação da nomeação de assessor jurídico do município, Sr. José Cláudio Alves Rodrigues Ramos, OAB/AM 8.729 (peça 48) , que compareceu ao processo para requerer prorrogação de prazo para apresentação da defesa, alegando dificuldade em obter a documentação comprobatória (peça 49) , a qual foi devidamente autorizada (peça 50) . Contudo não foi encaminhada a defesa em nome do ente municipal. Foi apresentada defesa em nome do Prefeito, Sr. Frank Garcia, por meio de seu representante legal (peça 54) . 
24. Uma vez que o município não apresentou suas alegações de defesa, considero que deve ser considerado revel, para todos os efeitos. Contudo, em respeito ao princípio da verdade material que norteia os processos desta Corte, será feita análise dos argumentos apresentados pelo dirigente municipal.
25. O procurador do Sr. Frank Garcia, legitimamente nomeado para representá-lo nos autos, embora mencione o Ofício citatório 1184/2018-TCU/SECEX-AM, encaminhado ao município, refere-se em seus argumentos de defesa aos atos praticados pelo gestor.  
26. Inicialmente, foi questionado o valor apontado como devido (peça 54, p. 4) . Entende o responsável que, dos R$ 219.000,00 repassados pelo concedente, foi aprovada a aplicação de R$ 162.041,10, assim o valor questionado deveria ser de R$ 56.958,93, conforme cálculo referente à parcela liberada e o montante comprovadamente gasto. 
Análise
27. Os extratos bancários da conta 16.495-X da agência 333-6, referente ao Ajuste, indicam que foram bloqueados judicialmente, em 26/9/2008, R$ 66.958,24 (peça 40, p. 10) e R$ 0,69, em 7/10/2015 (peça 40, p. 14) , totalizando R$ 66.958,93. Assim, considero não haver falha no valor a ser ressarcido ao concedente. 
28. Continua o representante legal do Sr. Frank Garcia, para justificar a não devolução da quantia em comento, alegando, em síntese, [que]:
a) o defendente enfrentou, à época, uma batalha judicial para tentar reaver parte dos recursos recebidos, que foram sequestrados mediante decisão judicial trabalhista, sem que fosse respeitada a origem dos recursos; 
b) o valor sequestrado nunca foi ressarcido à municipalidade, o que impediu a devolução ao Órgão repassador de recursos;
c) do valor que a Prefeitura pôde usufruir, à época, não há qualquer indício de malversação ou desvio de finalidade, e, caso o restante da quantia não tivesse sido bloqueado, é certo que a [quantia] seria usada de forma correta;
d) quanto ao valor questionado, não há que se falar em responsabilidade do ordenador de despesas, dado o fato relatado, referente ao bloqueio judicial sofrido; 
e) já foi comprovado que a não prestação de contas se deu em razão da ausência de notificação pessoal do gestor, o que acabou por ocasionar a instauração da tomada de contas especial. 
29. Por fim, requereu o acolhimento das alegações de defesa apresentadas, com o julgamento pela regularidade das contas; e que todas as publicações e intimações referentes ao feito sejam dirigidas aos advogados Fábio Nunes Bandeira de Melo, inscrito na OAB/AM 4.331 e Bruno Vieira da Rocha Barbirato, inscrito na OAB/AM 6.975.
Análise
30. Verifica-se que as alegações apresentadas não trazem razões que possam elidir a responsabilidade do município de Parintins/AM em ressarcir à União os valores judicialmente bloqueados. A jurisprudência do TCU tem se consolidado no sentido de que 'o bloqueio judicial de recursos do convênio para o pagamento de dívidas trabalhistas configura débito decorrente de desvio de finalidade e, portanto, não afasta a responsabilidade de o convenente restituir esses valores aos cofres do concedente' - Acórdão 1732/2017-TCU-Primeira Câmara  (Tomada de Contas Especial, Relator Ministro-Substituto Augusto Sherman) .
Responsabilidade do Sr. Frank Garcia
31. O Sr. Frank Garcia foi citado inicialmente para apresentação das alegações de defesa quanto à não comprovação da boa e regular aplicação da totalidade dos recursos recebidos, uma vez configurada a omissão na prestação de contas, o que ensejaria o julgamento pela irregularidade das contas do Convênio 046/2006 (Ofício 1270/2015-TCU/Secex-AM, de 15/7/2015, peça 18) (...) . 
32. Ao analisar a defesa apresentada (peça 33) , verificou-se que não se deveria demandar a restituição integral dos valores repassados, uma vez que houve aprovação parcial das contas pelo órgão concedente, como já comentado no item 16 desta instrução.
33. Todavia, deve-se registrar que foi aprovado pelo concedente o valor de R$ 162.041,10 (Análise Financeira da Declaração de Gastos Bimestral-DGB, peça 5, p. 353) . Contudo, do total liberado - R$ 219.000,00 - foi movimentado na conta do convênio (afora o valor bloqueado R$ 66.958,93) o montante de R$ 165.189,25 (calculado com base na soma de todos os resgates efetuados) . Então permanece uma diferença de R$ 3.148,15, a ser imputada ao gestor pela sua não comprovação ou devolução, razão pela qual se propõe a acatar parcialmente as alegações de defesa, para reduzir o valor do débito originalmente calculado. 
Da revelia do município de Parintins/AM  
34. O procurador do Sr. Frank Garcia tenta justificar os atos praticados pelo dirigente municipal, mas a citação em análise foi direcionada ao ente municipal, especificamente sobre o não ressarcimento à União dos valores bloqueados judicialmente para satisfazer dívidas municipais. 
35. Neste caso, entendo configurada a revelia do município de Parintins/AM. Esta Corte tem entendido que: 'Diante da revelia do ente federado, cabe desde logo o julgamento do mérito de suas contas, afastando-se eventual possibilidade de concessão de novo e improrrogável prazo para que o ente recolha o valor devido (art. 12, §§ 1º e 2º, da Lei 8.443/1992) ' - Acórdão 1233/2018-TCU-Plenário (Tomada de Contas Especial, Relator Ministro José Múcio Monteiro) .
Pretensão Punitiva
36. Com relação à ocorrência da prescrição da pretensão punitiva, este Tribunal aprovou, por meio do Acórdão 1441/2016-TCU-Plenário, incidente de uniformização de jurisprudência em que firmou o entendimento de que a matéria se subordina ao prazo prescricional de dez anos indicado no art. 205 do Código Civil, contado a partir da data de ocorrência da irregularidade a ser sancionada. 
37. No presente caso, os recursos federais foram creditados em 3/7/2006. Como a autorização da citação do Sr. Frank Luiz da Cunha Garcia ocorreu em 10/7/2015 (peça 16) , houve a interrupção do prazo prescricional, nos termos do art. 202, inciso I, do Código Civil. Para o município de Parintins/AM, a autorização para a citação ocorreu em 20/6/2018 (peça 45) , já ultrapassado o prazo de 10 (dez) anos. Consequentemente, não existe óbice ao exercício da ação punitiva por parte deste Tribunal, apenas para o ex-prefeito. 
CONCLUSÃO
38. A Jurisprudência do TCU é pacífica no sentido de que, caracterizado o desvio de finalidade e a utilização de recursos em favor da Municipalidade, incumbe a esta o ônus da devolução (Acórdão 2533/2009-TCU-Segunda Câmara) . 
39. Considerando a revelia do município de Parintins/AM e que os argumentos apresentados pelo dirigente municipal, Sr. Frank Garcia, por meio de seu representante legal, não lograram êxito em justificar a não devolução dos recursos pelo município de Parintins/AM, tampouco a não comprovação da totalidade dos valores aplicados pelo Sr. Frank Aguiar, não resta alternativa senão dar seguimento ao processo proferindo julgamento sobre os elementos até aqui presentes, que conduzem à irregularidade das contas."
3.	Com base em tais considerações, a proposta de mérito, uniforme no âmbito da unidade instrutiva, foi redigida nos seguintes termos (peças 55, pp. 6/7, 56 e 57) :
"I) nos termos do art. 12, § 3º, da Lei 8.443, de 16 de julho de 1992, considerar revel o município de Parintins/AM; 
II) acatar parcialmente as alegações de defesa apresentadas pelo Sr. Frank Luiz da Cunha Garcia;
III) julgar irregulares as contas do município de Parintins/AM (CNPJ 04.329.736/0001-69) , com base nos arts. 1º, inciso I, 16, inciso III, alínea 'c', 19, caput, e 23, inciso III, da Lei 8.443/1992, c/c arts. 1º, inciso I, 209, inciso III, 210 e 214, inciso III, do Regimento Interno, condenando-o ao recolhimento da quantia abaixo indicada, com a fixação do prazo de 15 (quinze) dias, a contar da notificação, para comprovar, perante o Tribunal (art. 214, inciso III, alínea 'a', do Regimento Interno) , o recolhimento da dívida aos cofres do Tesouro Nacional atualizada monetariamente e acrescida dos juros de mora, calculados a partir da data indicada até o efetivo recolhimento, abatendo-se, na oportunidade, as quantias eventualmente já devolvidas, na forma da legislação em vigor:
	VALOR (R$) 
	DATA

	66.958,93
	3/7/2006

Valor com juros atualizado até 17/9/2018: R$ 227.003,17
IV) julgar irregulares as contas do Sr. Frank Luiz da Cunha Garcia, com base nos arts. 1º, inciso I, 16, inciso III, alíneas 'a' e 'c', 19, caput, e 23, inciso III, da Lei 8.443/1992, c/c arts. 1º, inciso I, 209, inciso III, 210 e 214, inciso III, do Regimento Interno,  condenando-o ao recolhimento da quantia abaixo indicada, com a fixação do prazo de 15 (quinze) dias, a contar da notificação, para comprovar, perante o Tribunal, nos termos do art. 214, inciso III, alínea 'a', do RI/TCU, o recolhimento da dívida aos cofres do Tesouro Nacional atualizada monetariamente e acrescida dos juros de mora, calculados a partir da data indicada até o efetivo recolhimento, abatendo-se, na oportunidade, as quantias eventualmente já devolvidas, na forma da legislação em vigor:
	VALOR (R$) 
	DATA

	3.148,15
	3/7/2006

Valor com juros atualizado até 17/9/2018: R$ 10.672,81
V) aplicar ao Sr. Frank Luiz da Cunha Garcia a multa prevista no art. 57 da Lei 8.443/1992 c/c o art. 267 do Regimento Interno, com a fixação do prazo de 15 (quinze) dias, contados da notificação, para que comprove, perante o Tribunal (art. 214, III, 'a', do RITCU) , o recolhimento da dívida ao Tesouro Nacional, atualizada monetariamente desde a data do acórdão até a do efetivo recolhimento, se for paga após o vencimento, na forma da legislação em vigor;
VI) autorizar, desde logo, nos termos do art. 28, inciso II, da Lei 8.443/1992, a cobrança judicial da dívida, caso não atendidas as notificações;
VII) encaminhar cópia [da deliberação que sobrevier] ao Procurador-Chefe da Procuradoria da República no Amazonas, com fundamento no art. 16, § 3º, da Lei 8.443/1992 c/c o art. 209, § 7º, do RI/TCU, e comunicar-lhe que o relatório e o voto que a fundamentarem podem ser acessados por meio do endereço eletrônico www.tcu.gov.br/acordaos e que, caso haja interesse, o Tribunal pode enviar-lhe cópia desses documentos sem qualquer custo."
4.	O Ministério Público especializado, em parecer da lavra do Procurador Marinus Eduardo De Vries Marsico, teceu os seguintes comentários acerva do caso em foco (peça 58) :
"À vista dos elementos contidos nos autos, manifestamo-nos, no essencial, de acordo com a proposta uníssona da Secex/AM (peças 55-57) , sem prejuízo de sugerirmos ajuste no valor do débito a ser cobrado do Município de Parintins/AM (item 40.3) .
O convênio inicialmente estimado em R$ 330.000,00, sendo R$ 300.000,00 (90,9%) o comprometimento do concedente e R$ 30.000,00 (9,1%) de contrapartida do convenente, teve execução aprovada de R$ 162.041,10 (peça 5, p. 353) . Assim, aplicando os percentuais de participação acordados pelos envolvidos, a União foi responsável por R$ 147.310,09 e a coletividade municipal por R$ 14.731,01.
Ocorre que o concedente repassou R$ 219.000,00, logo o valor do dano a ser ressarcido é R$ 71.689,91 (R$ 71.689,71 = R$ 219.000,00 - R$ 147.310,09) , sendo de responsabilidade do gestor R$ 3.148,15, importância obtida pela diferença entre o valor movimentado e a execução aprovada, e a diferença de R$ 68.541,76 (R$ 68.541,76 = R$ 71.689,91 - R$ 3.148,15) encargo do município, lembrando que o bloqueio determinado pela Justiça totalizou R$ 66.958,93.
Assim sendo, nossa sugestão é que o valor constante no item 40.3 [subitem III da proposta de encaminhamento acima transcrita] da derradeira instrução (peça 55) seja revisto para R$ 68.541,76."
		É o Relatório.

Amanda Gouveia Moura (OAB/AM 7.222), Bruno Giotto Gavinho Frota (OAB/AM 4.514), Bruno Vieira da Rocha Barbirato (OAB/AM 6.975), Eurismar Matos da Silva (OAB/AM 9.221), Fábio Nunes Bandeira de Melo (OAB/AM 4.331), Fernanda Couto de Oliveira (OAB/AM 11.413), Igor Arnaud Ferreira (OAB/AM 10.428), Leandro Souza Benevides (OAB/RJ 123. 979 E OAB/ AM 491-A), Lívia Rocha Brito (OAB/AM 6.474), Paulo Victor Vieira da Rocha, (OAB/SP 231.839 E OAB/AM 540-A), Pedro de Araújo Ribeiro (OAB/AM 6.935) e Sociedade de Advogados Vieira da Rocha, Benevides & Frota Advogados (OAB/AM 222/2006).

Procurador Marinus Eduardo De Vries Marsico.

TOMADA DE CONTAS ESPECIAL. MUNICÍPIO DE PARINTINS/AM. CONVÊNIO. MELHORIA DO SISTEMA DE PLANEJAMENTO E GESTÃO AMBIENTAL E TERRITORIAL. NÃO COMPROVAÇÃO DA BOA E REGULAR APLICAÇÃO DA VERBA AO OBJETIVO CONVENIADO DECORRENTE DA OMISSÃO NO DEVER DE PRESTAR CONTAS. SEQUESTRO JUDICIAL DE VERBAS DO AJUSTE PARA A SATISFAÇÃO DE DEMANDAS TRABALHISTAS EM QUE O MUNICÍPIO FIGUROU NO POLO PASSIVO. CITAÇÃO DO EX-PREFEITO E DA MUNICIPALIDADE. ALEGAÇÕES DE DEFESA DO EX-ALCAIDE. REVELIA DO ENTE FEDRADO. CONTAS IRREGULARES. DÉBITO. MULTA 1) Julgam-se irregulares as contas e em débito os responsáveis em função da não comprovação da boa e regular aplicação de recursos federais recebidos no âmbito de convênio entabulado com a União. 2) Nos termos da Decisão Normativa TCU 57/2004, verificado que o ente federado se beneficiou da aplicação dos recursos conveniados, este deve ser incluído no polo passivo da Tomada de Contas Especial. 3) O bloqueio judicial de recursos do convênio para o pagamento de dívidas trabalhistas configura débito decorrente de desvio de finalidade e implica a necessidade de o ente federado correspondente restituir esses valores aos cofres do concedente.

TOMADA DE CONTAS ESPECIAL (TCE)

Secretaria do TCU no Estado do Amazonas - Sec/AM.

Em exame a Tomada de Contas Especial instaurada pelo Ministério do Meio Ambiente - MMA em desfavor do Sr. Frank Luiz da Cunha Garcia, Prefeito de Parintins nas gestões 2005/2008, 2008/2012 e a partir de 2017, em razão da omissão no dever de prestar contas dos recursos repassados àquela municipalidade por meio do Convênio 046/2006 (Siafi 560626) , que teve por objeto melhorar o sistema de planejamento e gestão ambiental e territorial do ente federado. 
2.	Para a execução do avençado, foram previstos R$ 330.000,00, dos quais R$ 300.000,00 seriam repassados pelo concedente e R$ 30.000,00 corresponderiam à contrapartida. Os recursos federais foram repassados por meio da Ordem Bancária 2006OB900054, no valor de R$ 219.000,00, emitida 29/6/2006. O crédito dos recursos na conta corrente ocorreu em 3/7/2006.
3.	A liberação do restante do valor restante - R$ 81.000,00 -, prevista para novembro de 2006, não foi efetuada em razão de inadimplência da municipalidade. 
4.	O ajuste vigeu no período de 29/6/2006 a 31/12/2009 e previa a apresentação da prestação de contas em até sessenta dias após o seu término.
5.	Ante a ausência de prestação de contas, o concedente demandou o responsável a fazê-lo e, como não obteve sucesso, instaurou a presente Tomada de Contas Especial.
6.	Em instrução inicial, a Secex/AM efetuou, por delegação de competência deste Relator, a citação e a audiência do Sr. Frank Luiz da Cunha Garcia em função da não comprovação da boa e regular aplicação do recurso conveniado e da ausência de prestação de contas do ajuste.
7.	Apresentada a defesa do responsável, a unidade técnica, após analisá-la, concluiu pela necessidade da realização de diligência junto ao Banco do Brasil - BB para a coleta de documentos imprescindíveis ao exame do feito. 
8.	Efetuada a medida saneadora, e, tendo em conta as informações trazidas aos autos pelo BB, a Secex/AM concluiu pela necessidade de citação do Município de Parintins/AM pelo valor de R$ 66.958,93, à data de 3/7/2006, em função da não devolução à conta do Convênio 046/2006 dos recursos federais bloqueados judicialmente em 26/9/2008, configurando desvio de finalidade do objeto daquela avença. 
9.	Na instrução derradeira, a unidade instrutiva propõe, em síntese: i) julgar irregulares as contas do Sr. Frank Luiz da Cunha Garcia e do Município de Parintins/AM, e imputar ao ex-alcaide o débito de R$ 3.148,15 e ao ente federado o dano ao erário quantificado em R$ 66.958,93; ii) aplicar ao Sr. Frank Luiz da Cunha Garcia a multa insculpida no art. 57 da Lei 8.443/1992;  e iii) encaminhar cópia do Acórdão que sobrevier à Procuradoria da República no Estado do Amazonas.
10.	O MP/TCU, de seu turno, concordou com o encaminhamento acima descrito. 
11.	Colhe-se do Relatório precedente que o caso em foco, sinteticamente, cuida de dano ao erário decorrente da omissão inicial do Sr. Frank Luiz da Cunha Garcia de prestar contas de recursos repassados ao Município de Parintins/AM no âmbito do Convênio 046/2006.
12.	Após a realização de citação do responsável e de medida saneadora junto ao Banco do Brasil, ficou caracterizado que parcela do valor atinente ao ajuste em foco fora sequestrada por ordem judicial para o pagamento de valores relativos a ações trabalhistas em cujos polos passivos a municipalidade figurava. 
13.	Dessa maneira, o ente federado foi demandado a apresentar alegações de defesa no que tange ao quantum de R$ 66.958,93 - valor bloqueado judicialmente.
14.	Também restou assente nos autos que, dos R$ 219.000,00 repassados pelo concedente, R$ 162.041,10 foram aprovados, conforme consignado da Análise Financeira da Declaração de Gastos Bimestral (peça 5, p. 353) .
15.	A Secex/AM apurou, ainda, que foram movimentados na conta específica da avença - fora o valor bloqueado por ordem judicial - R$ 165.189,25, o que importaria débito de R$ 3.148,15 a ser imputado ao ex-Prefeito (R$ 165.189,25 - R$ 162.041,10) .
16.	Concordo com tal raciocínio, porquanto a movimentação em excesso na quantia acima informada não foi corretamente explicada pelo responsável em suas alegações de defesa, conforme consta do exame levado a efeito pela Secex/AM, ao qual incorporo às minhas razões de decidir.
17.	A defesa do ex-gestor municipal centrou-se no fato de a conta do Convênio 046/2006 ter sofrido bloqueio judicial, o que o levara a travar batalha judiciária no sentido de reaver a verba. Aduz, ainda, que aplicou toda a quantia restante de forma correta. 
18.	Nada obstante a assertiva de correta destinação do recurso conveniado, o fato é que restou não justificado um gasto de R$ 3.148,15, para o qual o Sr. Frank Luiz da Cunha Garcia não anexou ao processo documentos idôneos que comprovassem a sua regular aplicação.
19.	Cumpre, portanto, julgar irregulares suas contas, imputando-se-lhe o débito apurado como sugerido pela unidade instrutiva e acatado pelo Parquet especializado.
20.	Adicionalmente, nada obstante a baixa materialidade do dano imputado ao ex-gestor máximo municipal, não se deve olvidar de que ele foi omisso em prestar contas dos recursos conveniados, fato grave e que enseja a aplicação da multa pecuniária insculpida no art. 57 da Lei 8.443/1992.
21.	Importante destacar que não há óbice, nos termos da jurisprudência inaugurada pelo Acórdão 1441/2016-TCU-Plenário, ao sancionamento do responsável, conforme análise da Secex/AM constante do subitem 37 da instrução transcrita no Relatório que precede este Voto. 
22.	Noutro giro, quanto ao Município de Parintins/AM, tem-se que, em situação semelhante a que ora se analisa, isto é, quando determinado o bloqueio judicial de valores relativos a verba federal repassada ao ente federado para a quitação de pendências trabalhistas, esta Corte entendeu caracterizado desvio de finalidade, sendo a municipalidade responsável pela devolução do respectivo valor (Acórdãos 5.086/2016, 240/2017 e 1.732/2017, todos da Primeira Câmara, e de Relatoria do Ministro-Substituto Augusto Sherman Cavalcanti) .
23.	Embora a citação constante do Ofício 1.184/2018-TCU/SECEX-AM (peça 47) tenha sido endereçada ao Município de Parintins/AM, a resposta a tal missiva apresenta alegações de defesa do Sr. Frank Luiz da Cunha Garcia, como se nota à peça 54. 
24.	Nesse sentido, impõe-se que aquela municipalidade seja considerada revel, dando-se prosseguimento ao processo, nos termos do art. 12, § 3º, da Lei 8.443/1992. 
25.	Em tais casos, em que pese a impossibilidade fática de avaliar a boa-fé de pessoa jurídica, o que, em princípio, conduziria à fixação de novo e improrrogável prazo para o recolhimento do débito (art. 202, § 3º, do RI/TCU) , o Tribunal tem entendimento de que a revelia conduz ao julgamento imediato das contas do ente federado (Acórdão 4369/2014-TCU-Primeira Câmara, Relator Ministro Benjamin Zymler; 5.053/2016 - Primeira Câmara, Relator Ministro José Múcio Monteiro; 5.442/2017 - Segunda Câmara, de minha Relatoria; 1.233/2018 - Plenário, Relator Ministro José Múcio Monteiro) .
26.	Quanto ao valor do débito, o MP/TCU destacou em seu Parecer que a proporção de participação na avença é de 90,9% da União (R$ 300.000,00) e de 9,1% da municipalidade (R$ 30.000,00) . 
27.	Haja vista que a execução aprovada foi de R$ 162.041,10, a União foi responsável por R$ 147.310,09 (90,9%) e o ente federado por R$ 14.731,01 (9,01%) . Diminuindo do valor efetivamente repassado - R$ 219.000,00 -, a quantia de R$ 147.310,09, chega-se ao montante de R$ 71.689,91, que corresponde ao quantum a ser ressarcido ao erário federal.
28.	Deste último valor, deve-se abater R$ 3.148,15, que é o débito de responsabilidade do Sr. Frank Luiz da Cunha Garcia, chegando-se, desse modo, ao total de R$ 68.541,76, que cumpriria à municipalidade repor à União Federal.
29. 	Nada obstante tais cálculos, tendo em vista que a citação endereçada à municipalidade foi no montante de R$ 66.958,93 (peça 47) e haja vista a baixa materialidade da diferença entre tal valor e aquele apontado pelo Parquet especializado - de R$ 1.582,83 - deixo de propor a renovação da citação, em função da desfavorável relação custo benefício.
30.	À guisa de conclusão, cabe julgar irregulares as contas do Município de Parintins/AM, imputando-se-lhe débito no valor de R$ 66.958,93.
31.	Cumpre, por fim, encaminhar cópia do Acórdão que sobrevier à Procuradoria da República no Estado do Amazonas, nos termos do art. 16, § 3º, da Lei 8.443/1992. 
	Ante o exposto, voto por que seja adotado o Acórdão que ora submeto a este Colegiado. 
	
	T.C.U., Sala das Sessões, em 2 de abril de 2019. 
MARCOS BEMQUERER COSTA
Relator